臺灣臺中地方法院刑事判決　　　　　　　　　　　　　九十一年度自字第七二七號
　　自　訴　人　優克力有限公司
　　代　表　人　楊淑珠
　　代　理　人　甲○○
　　被　　　告　丙○○
　　選任辯護人　陳坤榮律師
　　被　　　告　丁○○
右列被告因背信等案件，經自訴人提起自訴，本院判決如左：
    主  文
丙○○、丁○○均無罪。
    理  由
一、自訴意旨略以：被告丙○○、丁○○經營唯盟逾期應收帳款催收管理股份有限公
    司（以下簡稱為唯盟公司），以代人催收帳款為業，竟利用不實合約誘使自訴人
    於民國九十年九月二十四日給付新台幣（下同）三萬元之顧問費，並繳交自訴人
    對債務人戊○○之債權證明等相關資料；嗣被告於同年九月二十五日即與戊○○
    達成償債之協議，取得二十五萬元，卻未告知自訴人，而侵占據為己有，自訴人
    於九十一年四月間查知上情後，要求被告說明，其等竟一再否認，拖延不決；因
    認被告等共同涉有刑法第三百三十六條第二項之業務侵占、第三百三十九條第一
    項之詐欺取財、第三百四十二條之背信等罪嫌。
二、按犯罪事實應依證據認定之，無證據不得認定犯罪事實，為刑事訴訟法第一百五
    十四條第二項所明定；又不能證明被告犯罪者，應諭知無罪之判決，此項規定於
    自訴程序準用之，該法第三百零一條第一項、第三百四十三條亦各有明文。次按
    認定不利於被告之事實，須依積極證據，苟積極證據不足為不利於被告事實之認
    定時，即應為有利於被告之認定，更不必有何有利之證據；且認定犯罪事實所憑
    之證據，雖不以直接證據為限，間接證據亦包括在內，然而無論直接或間接證據
    ，其為訴訟上之證明，須於通常一般人均不致有所懷疑，而得確信為真實之程度
    者，始得據為有罪之認定；以上各有最高法院三十年上字第八一六號、七十六年
    台上字第四九八六號等判例意旨可資參酌。末按刑法之業務侵占罪以持有他人之
    物為前提，詐欺取財罪須行為人意圖為自己或第三人不法所有，以詐術使人將本
    人或第三人之物交付為要件，背信罪則以處理他人事務為前提，亦經五十二年台
    上字第一四一八號、四十六年台上字第二六０號、五十二年台上字第五五一號等
    判例意旨闡釋甚明。
三、自訴人指稱被告共同涉嫌刑法之業務侵占、詐欺取財及背信等罪，無非係以下列
    之證據方法為憑：(一)自訴人與唯盟公司所訂立之「財務顧問客戶債權管理服務合
    約書」、(二)唯盟公司收受三萬元顧問費之收據、(三)唯盟公司與案外人戊○○所締
    結之「償債協議書」、(四)唯盟公司出具給戊○○之「清償證明書」、(五)自訴人催
    告被告二人解決本件糾紛之存證信函、(六)唯盟公司之設立登記資料等影本各一件
    及(七)案外人戊○○所簽發給自訴人、面額共計三十五萬五千元之支票影本二紙。
    然被告經本院訊問後，均堅決否認涉嫌上開罪名，一致辯稱：(一)唯盟公司與自訴
    人訂約之過程中，被告並無施用任何詐術；(二)唯盟公司確已向戊○○收取二十五
    萬元，然此乃為本身處理事務，並非為他人處理債務，毫無易持有為所有之不法
    犯意；(三)自訴人當初與唯盟公司共訂約收取三件債權，除戊○○部分外，尚包括
    案外人曾進長、柯金築等二件，雙方約定對於柯金築八百五十八萬六千五百元之
    債權，若唯盟公司催收有成，可得實際收取金額之二分之一，則戊○○及曾進長
    二件所取得之金額，將全部給付自訴人；但自訴人知悉被告向戊○○收取二十五
    萬元債權後，竟通知解除柯金築部分之契約，並要求給付該二十五萬元，事經被
    告拒絕後，自訴人於九十一年二、三月間竟委由一名自稱其妻舅者至唯盟公司要
    求取回柯金築部分之委託文件，被告無法接受，本件始糾葛至今，仍待自訴人依
    約與唯盟公司會算，被告等絕無不法所有之意圖等語。經查：
    (一)自訴人指稱其將案外人戊○○所積欠之三十五萬五千元債務，交由被告收取，
      被告已向戊○○取得二十五萬元，迄無轉交給自訴人等情節，雖有卷附之「財
      務顧問客戶債權管理服務合約書」、「償債協議書」、「清償證明書」等影本
      各一件及戊○○所簽發給自訴人、面額共計三十五萬五千元之支票影本二紙可
      證，且被告也自承已向戊○○收取二十五萬元無誤。惟以：
      1.上開「財務顧問客戶債權管理服務合約書」之三所定為：「貴客戶（指自訴
        人）同意先以一０六五００元整，作為將債權出售予唯盟之價金，並將一切
        有關之債權證明文件交付唯盟。‧‧‧」，明示自訴人已將對於戊○○之債
        權讓與唯盟公司。
      2.該合約書之八復有：「為保障貴客戶依第三條第二款或第四條買回債權時之
        權益，唯盟於自為債權人之期間，非經貴客戶之同意，不得拋棄債權或與債
        務人和解。但唯盟與債務人達成之和解現金達債權總額％（含）以上時，
        貴客戶不得拒絕。」等約定，更足見唯盟公司為本身之利益，可自行決定向
        戊○○追索債權之方法，並非代理自訴人催討債務。
      3.再者，自訴人所提出欲證明戊○○已給付二十五萬元之「償債協議書」、「
        清償證明書」，前者乃唯盟公司與戊○○所訂立，後者則由唯盟公司單方面
        所出給戊○○；均無以自訴人名義為之者。
      4.從前述1.至3.所載事證，已足使人充分理解自訴人當初與唯盟公司訂立「財
        務顧問客戶債權管理服務合約書」時，實已將對於案外人戊○○之債權讓與
        唯盟公司，唯盟公司乃基於債權人之地位，為本身利益之計算，而向戊○○
        追索債權，並非單純受自訴人所委託而代理自訴人處理事務。既然被告並非
        為自訴人處理事務，即無由構成刑法第三百四十二條第一項之背信罪。至於
        自訴人與唯盟公司間應如何會算，該「財務顧問客戶債權管理服務合約書」
        之三之(一)、(二)已別有約定，惟此乃別一問題，與被告是否為自訴人處理事務
        乙事，不應混為一談。
      5.承前4.之論述，被告既非受自訴人之委任或僱用而代自訴人處理事務，則其
        等縱已向案外人戊○○取得二十五萬元，也非持有屬於自訴人之物。而侵占
        罪以持有他人之物為前提，有前開說明可參，故被告等亦無構成刑法侵占罪
        之餘地。
    (二)關於自訴人稱被告利用不實合約，誘使自訴人於九十年九月二十四日給付三萬
      元之顧問費，並繳交對於戊○○之債權證明，共同涉嫌詐欺取財罪部分；由於
      唯盟公司之營業項目包括：企業經營管理顧問、逾期應收帳款管理服務、徵信
      服務、投資顧問、應收帳款收買業務、金融機構金錢債權收買業務、辦理金融
      機構金錢債權之評價或拍賣業務等等，有該公司設立登記表影本一件附卷可稽
      ，並未虛設行號；且被告從自訴人處取得對於戊○○之債權證明後，事實上也
      有依該「財務顧問客戶債權管理服務合約書」之約定向戊○○催收債務，履行
      此部分應盡之義務；故被告代表唯盟公司與自訴人訂約、收費及取得債權證明
      等行為，未見有何施用詐術者，尚不構成刑法之詐欺取財罪。
    (三)況證人乙○○於本院九十三年一月十二日審理時，亦到庭具結證述：其於九十
      年六月至九十一年間在唯盟公司任職，當初自訴人共將三件債權交由被告收取
      ，雙方約定前兩件不收費，最後一件才收費，然唯盟公司向戊○○取得二十五
      萬元不久後，自訴人方面即央人至唯盟公司索討該二十五萬元，並解除其餘二
      件契約，且表示欲將柯金築部分另交由他人催收，被告因此未將二十五萬元交
      給自訴人等語；而足證被告前開所言因雙方尚有民事糾葛，仍待會算，致未將
      該二十五萬元交付自訴人，絕無不法所有意圖等辯解，並非徒托空言；本院遂
      以其證詞為有利於被告之認定。
四、綜合前述，由於自訴人所提出之證據猶未能確切證明被告等已構成刑法之侵占、
    詐欺及背信罪，其間之爭執應僅為民事關係之糾紛而已，乃基於罪疑唯輕，諭知
    被告均無罪之判決。
五、末查自訴人指稱被告已向戊○○收取二十五萬元部分，除有卷附之「償債協議書
    」、「清償證明書」影本各一件可證外，被告亦均肯認屬實，則自訴人再聲請傳
    喚戊○○為證，即無調查之必要。又本件應予被告均無罪之判決，本院已獲致鮮
    明之心證，俱如前述，故自訴人另請求傳喚唯盟公司之董事廖妙妃、陳柏樟以調
    查是否為共犯部分，核亦無必要，附此敘明。
據上論斷，應依刑事訴訟法第三百四十三條、第三百零一條第一項，判決如主文。
中      華      民      國      九十三    年    一      月    三十      日
                                        審判長法  官  吳進發
                                              法  官  唐敏寶
                                              法  官  莊深淵
右正本證明與原本無異。
如不服本判決，應於送達後十日內向本院提出上訴狀（須附繕本），上訴於台灣高等
法院台中分院。
                                              書記官
中      華      民      國      九十三    年    一      月    三十      日
